ACORDAO-COMPLETO-2296454

ACÓRDÃO 631/2019 ATA 8/2019 - PLENÁRIO

VISTOS, relatados e discutidos estes autos em que se aprecia recurso de revisão interposto por Emmanuel José Machado Cunha, em face do Acórdão 3231/2009-TCU-Primeira Câmara, por meio do qual o Tribunal, em tomada de contas especial, julgou suas contas irregulares, imputou-lhe débito histórico de R$ 50.000,00 e aplicou-lhe multa de R$ 8.000,00, em razão do não cumprimento do objeto do Convênio 2336/1999 (SIAFI 391071) , firmado com a Prefeitura Municipal de Cametá/PA, cujo objeto era a ampliação do sistema de abastecimento de água na localidade de Vila do Areião no referido Município,
ACORDAM os Ministros do Tribunal de Contas da União, reunidos em Sessão do Plenário, diante das razões expostas pelo Relator, em:
9.1. com fundamento no arts. 32, inciso III, e 35 da Lei 8.443/1992, conhecer e, no mérito, negar provimento ao presente recurso de revisão, mantendo-se inalterado o Acórdão 3231/2009-TCU-Primeira Câmara;
9.2. dar ciência deste acórdão aos recorrentes.

Recurso de revisão contra decisão que julgou contas irregulares e condenou em débito e a pagamento de multa em razão de irregularidades na execução de convênio destinado à ampliação do sistema de abastecimento de água.

Prefeitura Municipal de Cametá - PA.

3. Recorrentes: Emmanuel Jose Machado Cunha (XXX.360.242-XX).

13.1. Ministros presentes: José Mucio Monteiro (Presidente), Walton Alencar Rodrigues, Augusto Nardes, Raimundo Carreiro, Ana Arraes, Bruno Dantas (Relator) e Vital do Rêgo.
13.2. Ministro-Substituto convocado: Augusto Sherman Cavalcanti.
13.3. Ministros-Substitutos presentes: Marcos Bemquerer Costa e Weder de Oliveira.

BRUNO DANTAS

Ministro Walton Alencar Rodrigues.

Cuidam os autos de recurso de revisão interposto por Emmanuel José Machado Cunha (peças 28-38) , ex-prefeito de Cametá/PA, contra o Acórdão 3231/2009-TCU-Primeira Câmara (peça 7, p. 33-34) .
A tomada de contas especial (TCE) que deu origem a estes autos foi instaurada pela Fundação Nacional de Saúde (Funasa) em razão do não cumprimento do objeto do Convênio 2336/1999 (SIAFI 391071) , firmado com a Prefeitura Municipal de Cametá/PA, cujo objeto era a ampliação do sistema de abastecimento de água na localidade de Vila do Areião no referido Município.
A deliberação recorrida, apresentou o seguinte teor:
"9.1. julgar irregulares as contas do Sr. Emmanuel Jose Machado Cunha, com fulcro no art. 1º, inc. I, 16, inc. III, alínea "b", 19, caput, e 23, inc. III, da Lei nº 8.443/92, condenando-o ao pagamento do valor original de R$ 50.000,00 (cinquenta mil reais) , atualizado monetariamente e acrescido dos juros de mora, nos termos da legislação vigente, a partir de 15/06/2000, até a data do efetivo recolhimento, fixando-lhe o prazo de quinze dias, a contar da ciência, para que comprove, perante o Tribunal, o recolhimento da dívida aos cofres da Fundação Nacional de Saúde - FUNASA, nos termos do art. 214, inc. III, alínea "a", do RI/TCU; 
9.2. aplicar ao Sr. Emmanuel Jose Machado Cunha, a multa prevista no art. 57 da Lei nº 8.443/92 c/c os arts. 214, inc. III, alínea "a", e 267 do RI/TCU, no valor de R$ 8.000,00 (oito mil reais) , fixando-lhe o prazo de quinze dias, a contar da notificação, para comprovar, perante o Tribunal, o recolhimento da referida quantia aos cofres do Tesouro Nacional, atualizada monetariamente da data do presente Acórdão até a do efetivo recolhimento, na forma da legislação em vigor; 
9.3. autorizar, desde logo, a cobrança judicial das dívidas, caso não atendida a notificação, nos termos do art. 28, inc. II, da Lei nº 8.443/92;
9.4. enviar cópia da presente deliberação, acompanhada do relatório e do voto que a fundamentam, à Procuradoria da República no Estado do Pará, nos termos do art. 209, § 6º, do RI/TCU, para ajuizamento das ações civis e penais cabíveis."
Admitido o processamento do recurso, porquanto preenchidos os requisitos previstos nos 32, inciso III, e 35, inciso III, da Lei 8.443/1992, deixei de conferir efeito suspensivo, ante a falta de amparo normativo (peça 43) .
Instruído o presente feito, faço reproduzir, com os ajustes que julgo pertinentes, o exame técnico e o encaminhamento oferecidos pela Secretaria de Recursos deste Tribunal (peça 44) , que contou com a anuência do corpo diretivo da unidade (peças 45 e 46) e do Ministério Público junto ao TCU (peça 47) :
"2.	Trata-se de tomada de contas especial instaurada contra o Sr. Emmanuel José Machado Cunha pela Fundação Nacional de Saúde - Funasa em razão do não-cumprimento do objeto do Convênio 2336/1999 (SIAFI 391071) , firmado com a Prefeitura Municipal de Cametá/PA, cujo objeto era a ampliação do sistema de abastecimento de água na localidade de Vila do Areião no referido Município.
2.1.	Os recursos necessários à implementação do objeto do Convênio 2336/1999 perfizeram a quantia de R$ 110.000,00, sendo R$ 100.000,00 à conta da Concedente e R$ 10.000,00 como contrapartida da Convenente, tendo sido efetivamente repassado o valor de R$ 50.000,00, conforme Ordem Bancária nº 2000OB004850, de 15.06.2000 (peça 5, p. 31) .
2.2.	Com intuito de verificar a boa e regular aplicação dos recursos do Convênio, a Divisão de Engenharia de Saúde Pública da Funasa realizou diversas verificações in loco, na Prefeitura Municipal de Cametá/PA, as quais estão consolidadas nos Pareceres Técnicos de 26.4.2002 (peça 3, p. 36) e nos Relatórios de Viagem 220/2001 e 887/2002, 18.5.2001 e 22.4.2002 (peça 5, p. 38-41 e 44-46) . Nessas oportunidades, o órgão concedente verificou que as obras encontravam-se paralisadas e que o objeto conveniado não havia sido atingido. 
2.3.	Após análise da prestação de contas apresentada pelo responsável em 19.12.2000 (peça 2, p. 31 a peça 3, p. 34) , a Unidade de Convênios da Secretaria Executiva do Ministério da Saúde emitiu os Pareceres 49 e 23 de 14.5.2002 e 8.5.2003 (peça 3, p. 38/39 e peça 4, p. 23-25) , opinando pela não-aprovação das contas e instauração de Tomada de Contas Especial, uma vez que restou comprovado o não-cumprimento do Termo do Convênio.
2.4.	No Relatório de Tomada de Contas Especial, de 13/08/2008 (peça 6, p. 41-49) , onde os fatos estão circunstanciados, verifica-se estar caracterizada a responsabilidade do Sr. Emmanuel José Machado Cunha, Prefeito do Município de Cametá/PA, à época da ocorrência das irregularidades que geraram o não-cumprimento do objeto pactuado, no valor original de R$ 50.000,00 (cinquenta mil reais) .
2.5.	A irregularidade das contas foi atestada em Relatório e Certificado de Auditoria, por Parecer do Dirigente de Controle, bem como teve a ciência da autoridade ministerial (peça 6, p. 87-99) .
2.6.	No âmbito deste Tribunal, foi promovida a regular citação do Sr. Emmanuel José Machado Cunha (peça 7, p. 11-12) , tendo-lhe sido deferidas, inclusive, duas prorrogações de prazo (peça 7, p. 13-15) .
2.7.	Transcorrido o prazo regimental com as prorrogações concedidas, o responsável não compareceu aos autos para apresentar defesa ou efetuar o recolhimento do débito, arcando, assim, com o ônus da revelia, nos termos do art. 12, § 3º, da Lei nº 8.443/1992.
2.8.	Após sua condenação em débito e em multa, o indigitado opôs embargos de declaração, que foram rejeitados pelos Acórdãos 5559/2009 (peça 7, p. 46) e 563/2010 (peça 8, p. 3) , ambos da 1ª Câmara; bem como interpôs recurso de reconsideração cujo provimento foi negado pelo Acórdão 3336/2011-TCU-Primeira Câmara (peça 8, p. 12) .
2.9.	Neste momento processual, apresenta recurso de revisão a fim de ver afastada sua condenação com base em novos documentos.
EXAME DE ADMISSIBILIDADE
3.	Reitera-se o exame preliminar de admissibilidade (peça 40) , ratificado à peça 43 pelo Exmo. Ministro-Relator Bruno Dantas, que concluiu pelo conhecimento do recurso de revisão interposto por Emmanuel José Machado Cunha, em face do Acórdão 3231/2009-TCU-Primeira Câmara (peça 7, p. 33-34) , sem efeito suspensivo, por falta de amparo legal. 
EXAME DE MÉRITO
4.	Delimitação
4.1.	Constitui objeto do presente recurso definir se os documentos apresentados são suficientes para comprovar a boa e regular gestão dos recursos públicos.
5.	Prestação de Contas
5.1.	Argui-se a necessidade de afastar o débito e a multa aplicados pela decisão recorrida, tendo em vista os novos elementos acostados aos autos indicando a necessidade de paralisação das obras bem como pela ausência de responsabilidade pela não continuidade do empreendimento pelo prefeito sucessor no mandato seguinte, conforme alegações a seguir resumidas (peça 28) : 
a) as obras de construção do sistema de abastecimento da Vila do Areião sofreram uma paralisação temporária, conforme solicitado pela empresa e confirmado pela Secretaria de Obras do município, até que a região apresentasse condições climáticas favoráveis para o prosseguimento, havendo justa causa e prévia comunicação à administração; 
b) quando a empresa procurou o prefeito sucessor para dar continuidade à obra, foi informada que o município não mais tinha interesse, assim, o recorrente não deu causa à não conclusão da obra, conforme documentos reunidos pela empresa (peça 28, p. 10-12) ;
c) o recorrente não tem qualquer responsabilidade se o prefeito que lhe sucedeu não permitiu a conclusão da obra, não estando demonstrado nos autos que agiu de má-fé, que lesou o erário, ou que se locupletou das verbas públicas;
d) ressalta que a obra já havia sido iniciada e todos os materiais para a sua conclusão já haviam sido adquiridos e estavam no local, e que o prefeito sucessor deveria ter sido chamado para fazer parte do processo, tendo em vista o princípio da impessoalidade e a Súmula 230/TCU (peça 28, p. 13-24) ;
e) sua gestão foi de janeiro/1997 a dezembro/2000, e a vigência do convênio se encerrou em 15/12/2001, na gestão do prefeito sucessor;
f) a obra foi iniciada e paralisada às proximidades da laje de fundo, tendo sido adquirido o material necessário para sua execução, o que comprova que os recursos foram aplicados devidamente; e
g) deve ser aplicado o entendimento do Acórdão 10655/2015-TCU-Segunda Câmara que afastou a responsabilidade do ex-prefeito na medida em que empreendeu diversos esforços para viabilizar o cumprimento da meta (peça 28, p. 15-16) .
5.2.	Colaciona ao recurso, além da procuração (peça 28, p. 25) , da deliberação original (peça 28, p. 27-30) , da cópia de volumes dos presentes autos e do TC Processo 025.079/2009-4, e das CBEXs atuadas contra o responsável (peças 29-38) , os seguintes documentos:
a) Ofício 18, de 24/11/2000, da empresa Tocons Indústria e Comércio Ltda. (peça 28, p. 31) ;
b) Memorando 254/2000-GP/PMC, de 3/12/2000 (peça 28, p. 32) ;
c) Memorando 138/2000-SETOB, de 4/12/2000 (peça 28, p. 33) ; e
d) Declaração da empresa Tocons Indústria e Comércio Ltda., de 9/6/2011 (peça 28, p. 34) .
5.3.	Requer afastamento do débito e da multa cominados bem como o julgamento pela regularidade de suas contas. Alternativamente, requer reabertura do contraditório para inclusão do prefeito sucessor no polo passivo da presente lide.
Análise:
5.4.	Inicialmente, cumpre informar ao recorrente não lhe assistir razão. Explica-se.
5.5.	Compulsando os autos, verifica-se que a hipótese de inclusão do prefeito sucessor na presente tomada de contas especial foi afastada previamente pelos motivos expostos a seguir. Note-se, à peça 4, p. 7, o recorrente solicita a exclusão da sua responsabilidade pelos danos ao erário atribuindo-a ao prefeito sucessor bem como ao não repasse da segunda parcela prevista no ajuste. 
5.6.	Por sua vez, o então prefeito (gestão 2001-2004) afirmou em alegações de defesa ter impetrado ação de improbidade administrativa contra o prefeito antecessor em face das irregularidades verificas em sua gestão, inclusive no âmbito do Convênio 2336/1999 (peça 6, p. 45, item 3.3) . 
5.7.	O órgão concedente ponderando os argumentos apresentados pelos gestores municipais entendeu (peça 6, p. 57) : "A responsabilidade do ex-prefeito está manifesta às fls. 82 em nota fiscal datada de 21.6.2000, portanto na gestão do mesmo, no valor de R$ 50.000,00, objeto de adiantamento à empresa contratada para as obras não executadas." (grifo acrescido) .
5.8.	Entende-se adequado o encaminhamento dado à época pelo órgão concedente. 
5.9.	Atente-se pela impossibilidade de dar continuidade à execução da obra em questão sem que houvesse o repasse da segunda parcela do convênio (peça 5, p. 37) . No entanto, a segunda parcela, por sua vez, não poderia ser repassada sem que houvesse a adequada prestação de contas da primeira parcela, que foi integralmente gerida pelo recorrente. Nessa linha também o entendimento do órgão concedente: "O objeto da TCE trata da inexecução de obras de sistema de abastecimento d'água a partir do recebimento da primeira parcela repassada pela Funasa no valor de R$ 50.000,00, acarretando a suspensão da segunda e última parcela do mesmo valor." (peça 6, p. 57) . Então, o que não foi aprovado foi a prestação de contas parcial do ajuste, de exclusiva responsabilidade do prefeito que geriu os recursos, tendo em vista o integral adiantamento à empresa contratada dos recursos federais recebidos de forma temerária, sem qualquer medição de serviços executados.
5.10.	Diante da não aprovação da prestação de contas parcial, o órgão concedente estava impossibilitado de efetuar o repasse da última parcela do ajuste, não sendo possível atribuir responsabilidade ao prefeito sucessor, que não geriu recursos do presente convênio. Além disso, o fim do prazo para apresentação da prestação de contas parcial recaiu na gestão do recorrente, tendo sido apresentada pelo ex-prefeito, mas não aprovada pela Funasa.
5.11.	Importante pontuar que, enquanto o recorrente traz aos autos declaração da empresa no sentido de que tentou retomar as obras, mas a gestão sucessora se opôs a dar continuidade (peça 28, p. 34) , há nos autos, à peça 2, p. 17, relato do prefeito sucessor em sentido contrário, informando, inclusive, solicitação de prorrogação de prazo junto à Funasa para retomada da obra. Reforce-se, assim, que a presente TCE cuida da gestão da primeira parcela repassada e gerida pelo recorrente que deveria ter concluído toda a obra em 120 dias ainda em sua gestão, mas não o fez (peça 3, p. 30) . 
5.12.	Há que se notar que o recorrente não atuou diligentemente na gestão dos recursos públicos federais por ele geridos no âmbito do Convênio 2336/1999. Isto porque repassou integralmente o valor recebido à empresa contratada sem que houvesse medição dos serviços executados, colocando em risco o interesse público, o que veio a se confirmar posteriormente, conforme relatórios do órgão concedente que demonstram a inexecução da obra, a inutilidade da parte executada e depredação de bens (peça 4, p. 11, peça 5, p. 41, 46, 47) . 
5.13.	Nesse sentido, resta cabalmente comprovado o dano ao erário e a necessidade de seu ressarcimento pelo gestor que geriu a verba federal repassada pela Funasa ao Município de Cametá/PA. Caso o recorrente houvesse observado as regras legais e constantes do termo do convite e da minuta do contrato, conforme cláusulas 9.1 e III, respectivamente (peça 2, p. 48 e peça 3, p. 8-9) , somente teria repassado os valores de acordo com a medição de cada etapa executada, preservando o interesse público, o que não ocorreu no presente caso concreto. Note-se que, na assinatura do contrato, os termos das referidas cláusulas foram alterados retirando-se a necessidade de boletim de medição e afirmando que o valor de R$ 55.563,28 seria pago no início da obra, indo de encontro ao anteriormente estabelecido, colocando em risco o interesse público (peça 3, p. 30) .
5.14.	Informe-se anuir integralmente com o entendimento exposto na decisão recorrida bem como no acórdão que julgou o recurso de reconsideração interposto. Nesse sentido, cumpre reproduzir excerto do parecer do Ministério Público junto ao TCU que bem resumiu a grave irregularidade presente nestes autos (peça 8, p.8-9, grifos acrescidos) :
5.	Efetuou-se um pagamento a empresa Tocons Ind. e Com. Ltda. (peça 2, p. 38) , sem que fosse demonstrado, na prestação de contas do repasse da primeira parcela, a correlação entre o pagamento e o que fora efetivamente executado na obra. A situação irregular se agrava em decorrência das visitas in loco realizadas, conforme esboçado nas conclusões dos pareceres técnicos do Ministério da Saúde (peça 3, p. 38-39) , onde se constata a paralisação da obra e o pouco que foi executado.
5.15.	A nota fiscal emitida em 21/06/2000 (peça 2, p. 38) não discrimina os serviços realizados pela empresa, conforme previa a carta convite, o orçamento apresentado pela empresa vencedora da licitação e o orçamento elaborado em conjunto com o cronograma físico-financeiro apresentado pelo órgão convenente ao órgão concedente (peça 2, p. 51-52, peça 3, p. 18-19 e peça 5, p. 19-24) , mas apenas informa se tratar da primeira parcela recebida no âmbito do Convênio 2336/1999 (peça 2, p. 38) .
5.16.	Some-se a esse fato, a inutilidade, a imprestabilidade da parcela que foi executada, como bem destacou o voto da decisão que negou provimento ao recurso de reconsideração interposto, senão veja-se o seguinte excerto, reforçado pela jurisprudência desta corte, com cuja análise se anui plenamente (peça 8, p. 9-10, grifos acrescidos) :
7.	Os argumentos acima, vistos sob o contexto fático em questão, são incapazes de provocar a reforma do acórdão adversado. O dano ao erário encontra-se, a meu ver, devidamente configurado nos autos, uma vez que as obras não foram concluídas e a parte executada não pôde ser utilizada em benefício da população local. 
8.	De acordo com a jurisprudência desta Casa, a comprovação de gastos na consecução do objeto não é condição única para que se repute regular a gestão da verba pública. Não menos importante, há que se demonstrar a funcionalidade do objeto e o alcance da sua finalidade social. Na hipótese de execução parcial do objeto, ocorrerá redução do débito somente quando a fração executada puder ser aproveitada para fins de atendimento aos objetivos do convênio. Nesse sentido, cito os seguintes precedentes:
Voto condutor do Acórdão 3479/2009-TCU-Primeira Câmara
Com efeito, a inexecução parcial das obras de reconstrução do complexo comercial do Município de Cametá/PA não resulta em qualquer proveito ou utilidade para a comunidade local, o que configura claro desperdício de recursos federais transferidos pelo convênio, a ensejar a responsabilidade do gestor municipal pela integralidade dos valores a ele confiados. Esse fato foi inequivocamente comprovado por meio de duas vistorias realizadas pelo órgão concedente, após longo transcurso do prazo de execução e de prestação de contas do convênio. (Rel. Min. Walton Alencar Rodrigues) ;
 (...) 
Sumário ementado do Acórdão 3194/2008-TCU-Segunda Câmara
TOMADA DE CONTAS ESPECIAL. CONVÊNIO. DISPÊNDIO DA TOTALIDADE DOS RECURSOS REPASSADOS. EXECUÇÃO PARCIAL DO OBJETO. PAGAMENTO POR SERVIÇOS NÃO PRESTADOS. IMPRESTABILIDADE TOTAL DA FRAÇÃO EXECUTADA. FRUSTRAÇÃO COMPLETA DOS OBJETIVOS DO CONVÊNIO. RESPONSABILIZAÇÃO PELA TOTALIDADE DOS RECURSOS REPASSADOS. IRREGULARIDADE.
1. Os responsáveis devem responder pela totalidade dos recursos repassados quando a fração executada do objeto for absolutamente imprestável e houver completa frustração dos objetivos do convênio. (Rel. Min. Aroldo Cedraz) .
5.17.	O elemento novo trazido aos autos neste momento recursal informa que a empresa teria comunicado a impossibilidade de dar prosseguimento à obra em novembro/2000 (peça 28, p. 31-34) . Ora, se o recorrente tivesse atuado como esperado do gestor médio, a obra teria sido paralisada e os recursos públicos continuariam na conta específica diante da inexecução dos serviços esperados pela empresa contratada. O repasse integral da primeira parcela dos recursos sem que a obra tivesse sido iniciada e os serviços executados devidamente medidos, impossibilitou a adequada prestação de contas dos recursos federais repassados diante da imprestabilidade patente da parte executada, conforme pareceres técnicos de vistoria in loco realizado pelo órgão concedente (peça 3, p. 36 e peça 5, p. 38-41 e 44-46) .
5.18.	Ademais, não há laudos periciais nos autos acerca da real intensidade das chuvas que teriam impossibilitado a continuidade das obras nem há laudos que justifiquem o atraso das obras já que em novembro/2000 elas já deveriam ter sido finalizadas. Há apenas declarações que não possuem força probatória suficiente para afastar as provas dos autos.
5.19.	A aquisição de material para execução da obra, deixando-o exposto às intempéries e à ação de vândalos corrobora a tese de ineficiência na gestão dos recursos públicos, impondo o ressarcimento à sociedade dos recursos mal geridos (peça 3, p. 36) . 
5.20.	Conforme termos do contrato firmado entre o órgão convenente e a empresa contratada (peça 3, p. 29-33) , as obras deveriam ter sido iniciadas em 21/06/2000, com prazo de execução de 120 dias. A notificação da empresa contratada acerca das chuvas teria ocorrido em 24/11/2000, sendo autorizada a paralisação em 04/12/2000 pelo secretário de obras do município, ou seja, quando da solicitação de suspensão das obras, estas já deveriam ter sido finalizadas. Nessa linha, resta demonstrada a ineficiência, a negligência, a imperícia e imprudência, ou seja, a atuação no mínimo culposa do recorrente frente a gestão dos recursos públicos repassados, restando cabalmente caracterizado o dano ao erário, o que impõe o seu ressarcimento. 
5.21.	Por fim, não se identificou, assim, similaridade capaz de aplicar o entendimento do Acórdão 10655/2015-TCU-Segunda Câmara, na medida em que não há nos autos elementos comprobatórios de que foram empreendidos esforços pelo recorrente para conclusão da obra em tempo hábil ainda em sua gestão, conforme previsto no Plano de Trabalho.
CONCLUSÃO
6.	 Das análises anteriores, conclui-se que os documentos apresentados pelo recorrente não são hábeis a comprovar a boa e regular gestão dos recursos transferidos no âmbito do Convênio 2336/1999 firmado entre a Funasa ao Município de Cametá/PA, devendo ser mantida a decisão em seus exatos termos.
6.1.	Com base nessas conclusões, propõe-se o não provimento do recurso.  
PROPOSTA DE ENCAMINHAMENTO
7.	Ante o exposto, submetem-se à consideração superior a presente análise do recurso de revisão interposto por Emmanuel José Machado Cunha contra o Acórdão 3231/2009-TCU-Primeira Câmara, propondo-se, com fundamento nos artigos 32, inciso III, e 35, inciso III, da Lei 8.443/1992:
a) conhecer do recurso e, no mérito, negar-lhe provimento; e
b) dar ciência da deliberação à Procuradoria da República no Estado do Pará, ao recorrente bem como aos demais interessados."
É o relatório.

Gercione Moreira Sabba (OAB-PA/21.321), representando Emmanuel José Machado Cunha

Procuradora-Geral Cristina Machado da Costa e Silva.

RECURSO DE REVISÃO EM TOMADA DE CONTAS ESPECIAL. CONVÊNIO. NÃO COMPROVAÇÃO DA REGULAÇÃO APLICAÇÃO DOS RECURSOS. ARGUMENTOS INCAPAZES DE REFORMAR A DECISÃO RECORRIDA. NÃO PROVIMENTO.

TOMADA DE CONTAS ESPECIAL (TCE)

Secretaria de Recursos (SERUR); Secretaria do TCU no Estado do Pará (Sec-PA).

Em julgamento recurso de revisão interposto por Emmanuel José Machado Cunha contra o Acórdão 3231/2009-TCU-Primeira Câmara, por meio do qual o Tribunal julgou suas contas irregulares, imputou-lhe débito histórico de R$ 50.000,00 e aplicou-lhe multa de R$ 8.000,00.
Nesta oportunidade, o recorrente alega que:
a) as obras de construção do sistema de abastecimento da Vila do Areião sofreram uma paralisação temporária, conforme solicitado pela empresa e confirmado pela Secretaria de Obras do município, até que a região apresentasse condições climáticas favoráveis para o prosseguimento, havendo justa causa e prévia comunicação à administração;
b) quando a empresa procurou o prefeito sucessor para dar continuidade à obra, foi informada que o município não mais tinha interesse, assim, o recorrente não deu causa à não conclusão da obra, conforme documentos reunidos pela empresa;
c) o recorrente não tem qualquer responsabilidade se o prefeito que lhe sucedeu não permitiu a conclusão da obra, não estando demonstrado nos autos que agiu de má-fé, que lesou o erário, ou que se locupletou das verbas públicas;
d) ressalta que a obra já havia sido iniciada e todos os materiais para a sua conclusão já haviam sido adquiridos e estavam no local, e que o prefeito sucessor deveria ter sido chamado para fazer parte do processo, tendo em vista o princípio da impessoalidade e a Súmula 230/TCU;
e) sua gestão foi de janeiro/1997 a dezembro/2000, e a vigência do convênio se encerrou em 15/12/2001, na gestão do prefeito sucessor;
f) a obra foi iniciada e paralisada às proximidades da laje de fundo, tendo sido adquirido o material necessário para sua execução, o que comprova que os recursos foram aplicados devidamente; e
g) deve ser aplicado o entendimento do Acórdão 10655/2015-TCU-Segunda Câmara que afastou a responsabilidade do ex-prefeito na medida em que empreendeu diversos esforços para viabilizar o cumprimento da meta.
Foram também apresentados novos elementos indicando a necessidade de paralisação das obras, para requerer o afastamento da responsabilidade do recorrente, e por consequência afastamento do débito e multa a ele cominados, bem como a modificação do julgamento das contas para a regularidade. Alternativamente, solicita a inclusão do prefeito sucessor no rol de responsáveis. 
Após examinar as razões recursais, a Secretaria de Recursos concluiu que não foram trazidos elementos suficientes para alterar a deliberação recorrida, razão pela qual, com a concordância do Ministério Público junto ao TCU, propõe o conhecimento e o não provimento do apelo recursal.
Preliminarmente, ratifico o despacho exarado no sentido de que o presente recurso merece ser conhecido, porquanto preenchidos os requisitos previstos nos 32, inciso III, e 35, inciso III, da Lei 8.443/1992.
Quanto ao mérito, concordo com a análise empreendida pela secretaria especializada, transcrita no relatório precedente, a qual enfrentou e afastou com propriedade cada um dos argumentos apresentados pelo recorrente, razão pela qual incorporo seus fundamentos às minhas razões de decidir, sem prejuízo das seguintes considerações.
A inclusão do prefeito sucessor nesta tomada de contas especial foi devidamente afastada na decisão recorrida, haja vista que os recursos sob exame foram geridos pelo prefeito antecessor, ora recorrente. Adicionalmente, o sucessor adotou medidas judiciais contra Emmanuel José Machado Cunha para recomposição do erário. 
No concernente aos novos elementos trazidos aos autos, entendo que eles não sejam capazes de socorrer o recorrente. Trata-se de ofícios acerca da paralisação temporária das obras destinadas à ampliação do sistema de abastecimento de água, objeto do convênio 2336/1999, em decorrência da intensificação das chuvas na região. Ainda, há declaração de que a empresa contratada, Tocons Ltda., solicitou a continuidade dos serviços, contudo não foi autorizada pelos gestores municipais.
Embora os ofícios relatem a ocorrência de chuvas na região, não fazem provas do que afirmam, a exemplo de laudos técnicos ou reportagens acerca das condições climáticas naquele período. No que diz respeito à declaração, importa lembrar a jurisprudência desta Corte no sentido da ausência de valor probatório, sobretudo quando desacompanhadas de documentos capazes de demonstrar a veracidade dos fatos.
Mesmo que os documentos pudessem comprovar que a intensidade das chuvas que teriam impossibilitado a continuidade das obras, ficou caracterizado erro grosseiro na conduta do administrador, diante do repasse integral da primeira parcela dos recursos sem que a obra tivesse sido iniciada e os serviços executados devidamente medidos. Ademais, verifica-se ausência de cautela e diligência do convenente ao permitir que os materiais adquiridos para execução da obra se deteriorassem em razão de armazenamento inadequado.
Sendo assim, ante a ausência de elementos capazes de alterar o juízo anteriormente formulado, não é possível reformar o julgado, como pretende o recorrente. 
Feitas essas considerações, entendo que o presente recurso deve ser conhecido e rejeitado, mantendo-se inalterada a deliberação ora combatida.
Ante o exposto, voto por que o Tribunal adote o Acórdão que ora submeto à deliberação deste Colegiado.
TCU, Sala das Sessões Ministro Luciano Brandão Alves de Souza, em 20 de março de 2019.
Ministro BRUNO DANTAS
Relator